臺灣高等法院高雄分院民事判決　　　　　 96年度上字第174號
上　訴　人　黃泓斌即人愛醫院
訴訟代理人　林雪娟律師
被上訴人　　合作金庫商業銀行股份有限公司
法定代理人　甲○○
訴訟代理人　戊○○
上列當事人間請求清償借款事件，上訴人對於民國96年6 月20日
臺灣屏東地方法院95年度訴字第99號第一審判決提起上訴，本院
於民國96年12月5 日言詞辯論終結，判決如下：
    主  文
原判決關於命上訴人給付部分及該部分訴訟費用之裁判（除確定
部分外）均廢棄。
上開廢棄部分，被上訴人在第一審之訴駁回。
第一（除確定部分外）、二審訴訟費用由被上訴人負擔。
    事實及理由
一、被上訴人於本院主張現在的人愛醫院係獨資，因而將上訴人
    人愛醫院更正為黃泓斌即人愛醫院（見本院卷第135 頁），
    核先敘明。
二、被上訴人之法定代理人已由吳繁治變更為甲○○，茲甲○○
    具狀聲明承受訴訟，經核並無不合，應予准許。
三、本件被上訴人起訴主張：原審共同被告丙○○擔任人愛醫院
    院長期間（下稱丙○○負責經營的人愛醫院），以人愛醫院
    之名義為借款人，由丙○○、訴外人梁頌佩、乙○○擔任連
    帶保證人，於92年7 月9 日向被上訴人借貸新台幣（下同）
    1,000 萬元，期間自92年7 月9 日起至97年7 月9 日止，分
    60期，按月繳納本息，利息按被上訴人之實行基準利率機動
    加碼2.925%計算。並約定如未按期給付，即喪失期限利益，
    全部債務視為到期，且清償逾期在6 個月以內者，應按上開
    利率10% ，逾期超過6 個月者，按上開利率20% 計算違約金
    。詎丙○○負責經營的人愛醫院僅繳納部分本金及至94年12
    月8 日止之利息，即未再依約繳納本息，債務視為全部到期
    ，斯時之利率為年息6.925%，其尚積欠被上訴人本金5,666,
    684 元，及自94年12月9 日起之利息，暨自95年1 月10日起
    至清償日止之違約金未清償，嗣丙○○負責經營的人愛醫院
    之債權債務均移交予上訴人，為此，爰依借貸之法律關係，
    請求上訴人應與原審共同被告丙○○連帶給付被上訴人5,66
    6,684 元，及自94年12月9 日起至清償日止，按年息6.295%
    計算之利息，暨自95年1 月10日起至清償日止，其逾期在6
    個月以內者，按上開利率10% ，超過6 個月者，按上開利率
    20 %計算之違約金等語。
四、上訴人則以：依醫療法之規定，私立醫療機構是以其負責醫
    師申請設立，因此，其負責醫師變更，即屬醫療機構新設立
    。上訴人黃泓斌即人愛醫院與丙○○負責經營的人愛醫院係
    不同主體，由該二者機構代碼不同亦可證明，此與法人變更
    負責人，不影響其法人同一性不同。本件系爭借款係丙○○
    負責經營的人愛醫院向被上訴人借貸，與上訴人無關，無概
    括承受之問題等語置辯，並求為判決駁回被上訴人之訴。
五、原審就上訴人部分判決被上訴人勝訴。上訴人就其敗訴部分
    不服，提起上訴，於本院上訴聲明求為判決：(一)原判決不利
    於上訴人部分廢棄。(二)駁回被上訴人在第一審對上訴人之請
    求。被上訴人則答辯聲明：請求駁回上訴人之上訴。又原審
    判決命共同被告丙○○應給付被上訴人5,666,684 元及其利
    息暨違約金部分，未據丙○○聲明不服而告確定；另原審判
    決被上訴人敗訴部分（即對黃宗炎請求給付部分），因被上
    訴人未聲明不服，亦告確定。
六、兩造不爭執事項如下: 丙○○負責經營人愛醫院期間，以人
    愛醫院之名義為借款人，由丙○○、訴外人梁頌佩、乙○○
    擔任連帶保證人，於92年7 月9 日向被上訴人借貸1,000 萬
    元，期間自92年7 月9 日起至97年7 月9 日止，分60期，按
    月繳納本息，利息按被上訴人之實行基準利率機動加碼2.92
    5%計算。並約定如未按期給付，即喪失期限利益，全部債務
    視為到期，且清償逾期在6 個月以內者，應按上開利率10%
    ，逾期超過6 個月者，按上開利率20% 計算違約金。嗣丙○
    ○負責經營的人愛醫院僅繳納部分本金及至94年12月8 日止
    之利息，即未再依約繳納本息，債務視為全部到期，斯時被
    上訴人之實行基準利率為3.37% ，加碼2.925%後，年息應按
    6.295%計算，其尚積欠被上訴人本金5,666,684 元，及自94
    年12月9 日起之利息，暨自95年1 月10日起至清償日止之違
    約金未清償。嗣人愛醫院之債權債務移交予原審共同被告黃
    宗炎，現人愛醫院由黃泓斌獨資經營。
七、兩造之爭執點為：上訴人黃泓斌即人愛醫院是否要承受丙○
    ○負責經營人愛醫院期間以人愛醫院名義所借之系爭借款？
    茲分述如下:
（一）按「醫療機構應置負責醫師一人，對其機構醫療業務，負
      督導責任，醫療法第十五條第一項定有明文。是負責醫師
      僅為對醫療業務負督導責任之人，尚難逕據以認定醫療機
      構即為負責醫師所獨資經營，此觀諸臺北市政府衛生局85
      年3 月18日第16028 號函說明三自明。原法院徒以福華醫
      院或光復醫院曾向衛生主管機關申報負責醫師，而認福華
      醫院或光復醫院係負責醫師石漢興或張錦堂所獨資設立，
      自非無疑。」（最高法院85年度台抗字第481 號裁定可資
      參照）。查訴外人許主培擔任人愛醫院負責人時，於93年
      11月12日向中央健康保險局申請為全民健康保險特約醫院
      時，雖於基本資料表上勾選「私立（獨資）」（見原審卷
      第183 頁），及嗣後上訴人黃泓斌所負責經營之人愛醫院
      亦係獨資，惟尚難以此逕認之前丙○○負責經營的人愛醫
      院亦係獨資，依前揭說明，法院仍應查明丙○○負責經營
      的人愛醫院組織為何。
（二）查，訴外人卓炳雄等人於89年2 月15日與丁○○簽定委託
      經營契約，期限為20年，委託經營條件主要為卓炳雄等人
      將人愛綜合醫院之建物、醫療設備、生財器具交由丁○○
      出資聘請醫護專業人員經營管理，但各種經營稅捐、費用
      及經營盈虧由丁○○負責。丁○○應代為處理欠台灣中小
      企業銀行之債務，即按月依攤還計劃表之金額存入該銀行
      。雙方契約終止得各自取回各自所有之設施。丁○○得將
      該約之權利義務轉讓。丁○○於與訴外人卓炳雄等人簽立
      委託經營契約後，復於90年12月29日，與訴外人美亞太股
      份有限公司（下稱美亞太公司）簽訂轉讓委託經營契約書
      （下稱系爭轉讓委託經營契約書），丁○○轉讓人愛醫院
      之經營權予美亞太公司，並將人愛醫院之建物、土地、醫
      院設施、生財器具使用權交予美亞太公司，經營期間之稅
      捐、費用及經營盈虧由美亞太公司自負，簽約前丁○○所
      負之債務應自行負責，但卓炳雄等與台灣中小企業銀行之
      攤還金額轉由美亞太公司代為處理，經營期間20年，但雙
      方得終止契約並各自取回應有之財產之事實，有委託經營
      契約書及轉讓委託經營契約書影本在卷可稽（見本院卷第
      82 至88 頁、89至93頁），且為兩造所不爭執，自堪認屬
      實。
（三）次查，證人即美亞太公司之董事長乙○○於本院證稱：美
      亞太公司當初成立主要目的就是要投資經營人愛醫院。先
      組成美亞太公司再跟丁○○簽約。美亞太公司在91年成立
      時，股東有乙○○、高資敏、黃宗炎、丙○○，另設立昭
      立醫院管理顧問有限公司（下稱昭立公司），以法人來投
      資美亞太公司，先有昭立公司再集資投入美亞太公司，所
      以昭立公司設立比美亞太公司還早，另梁頌佩所經營的倍
      思達經營管理顧問有限公司（下稱倍思達公司）亦係美亞
      太公司之股東之一，梁頌佩係以倍思達公司的法人代表擔
      任美亞太公司的董事，故實際出資的自然人有3 人、法人
      有2 人，人愛醫院所有資金都是來自美亞太公司。嗣美亞
      太公司指派丙○○經營人愛醫院，由丙○○擔任人愛醫院
      之負責人等語；另丙○○於台灣屏東地方法院93年度屏簡
      字第406 號清償債務一案時證稱：人愛醫院係由美亞太公
      司經營，人愛醫院負責人的變更由美亞太公司決定，如果
      任何一部門需要醫師時，亦由美亞太公司決定（見該卷第
      16 4頁，影印外放），其於本院證稱：美亞太公司之股東
      有昭立公司、李建利、黃宗炎、倍思達公司，昭立公司有
      3 位代表，3 位代表係伊、乙○○及高資敏。設立美亞太
      公司成立的實際目的，只有經營人愛醫院這一項。美亞太
      公司係在90年12月29日跟丁○○簽立系爭經營轉讓委託契
      約書，當時美亞太公司係由公司的董事長乙○○代表與丁
      ○○簽約。伊擔任人愛醫院負責人期間，資金係股東先匯
      入美亞太公司，再由美亞太公司匯給人愛醫院等情，依此
      2 位證人之證詞，足見訴外人美亞太公司成立之唯一目的
      就是投資經營人愛醫院，丙○○係受美亞太公司之委託而
      擔任人愛醫院負責人，故丙○○負責經營人愛醫院期間，
      人愛醫院之實際經營者係美亞太公司，丙○○僅係受美亞
      太公司之委託擔任人愛醫院負責人，故自90年12月29日起
      至丙○○辭去人愛醫院負責人一職時即93年10月22日止，
      人愛醫院乃係由美亞太公司所獨自投資經營，其係屬美亞
      太公司之內部單位，難認其有當事人能力。
（四）又查，丙○○負責經營的人愛醫院之債權債務，雖於93年
      10月22日移交予原審共同被告黃宗炎，惟黃宗炎接手後，
      發現人愛醫院資產幾近掏空，遂於93年10月25日請辭院長
      一職，美亞太公司亦於93年10月27日拋棄人愛醫院經營權
      ，並與丁○○簽立拋棄人愛醫院經營權備忘錄，93年10月
      25日丁○○委託許主培接任人愛醫院院長，94年8 月1 日
      丁○○與齊恩顧問有限公司之法定代理人許主培簽訂合作
      經營契約書，約定由雙方共同合作經營人愛醫院等情，有
      人愛醫院移交協議書、拋棄人愛醫院經營權備忘錄、全民
      健康保險特約醫院申請書、合作經營契約書、委託切結書
      等在卷可證〔見原審卷第85至92頁、第114 頁、第182 頁
      、第186 頁、第249 頁；見原審法院94簡上79號民事卷第
      180 至181 頁（影印外放）〕，又人愛醫院自95年8 月25
      日起係由上訴人黃泓斌獨資經營乙節，雖為兩造所不爭執
      ，然與證人許主培於原審證稱: 伊與丁○○就人愛醫院經
      營權發生糾紛，丁○○與訴外人葛萊士公司就共同找上訴
      人黃泓斌來接任人愛醫院，將伊趕出人愛醫院等情（見原
      審卷第239 頁）不相符合，姑且不論現在之人愛醫院係如
      兩造所主張由上訴人黃泓斌獨資經營，或如證人許主培之
      證詞，上訴人黃泓斌僅係受丁○○與訴外人葛萊士公司之
      託擔任人愛醫院負責人，惟依證人乙○○於原審陳稱：丙
      ○○辭去人愛醫院負責人一職後，原本美亞太公司要原審
      共同被告黃宗炎擔任人愛醫院負責人，但發現資金有問題
      ，美亞太公司遂拋棄人愛醫院之經營權，並與丁○○於93
      年10月27日簽立拋棄人愛醫院經營權備忘錄等語，足認美
      亞太公司已於93年10月27日拋棄人愛醫院經營權，將之交
      還予丁○○，嗣後人愛醫院已與美亞太公司無關，故丙○
      ○擔任人愛醫院負責人期間之人愛醫院，與許主培擔任人
      愛醫院負責人期間之人愛醫院，及上訴人黃泓斌擔任人愛
      醫院負責人之人愛醫院，均非同一，應堪認定。另被上訴
      人主張於訴外人許主培接手擔任人愛醫院院長後，曾向被
      上訴人清償部分系爭借款，可見系爭借款由上訴人概括承
      受云云，為上訴人所否認，縱認訴外人許主培接手擔任人
      愛醫院之負責人後，曾清償部分系爭借款屬實，亦僅屬許
      主培個人同意概括承受系爭借款，與在其後接任人愛醫院
      長之上訴人黃泓斌無關，尚難因許主培個人同意概括承受
      系爭借款，即認上訴人亦應當然概括承受系爭借款，此外
      ，被上訴人未能舉證證明被上訴人有同意概括承受系爭借
      款，是被上訴人主張上訴人有概括承受系爭借貸云云，不
      足採信。
（五）本件系爭借款之借款人雖係人愛醫院，然因92年7 月9 日
      借款當時之人愛醫院係屬美亞太公司之內部單位，並無當
      事人能力，且美亞太公司於93年10月27日拋棄人愛醫院經
      營權，故92年7 月9 日借款當時之人愛醫院與現在之人愛
      醫院即非同一，且上訴人未同意概括承受系爭借款，已如
      前述，被上訴人自不能再向上訴人請求返還系爭借款。故
      被上訴人請求上訴人給付本件借款、利息及違約金，即屬
      無據。
八、綜上所述，被上訴人本於借貸之法律關係請求上訴人應與原
    審共同被告丙○○連帶給付被上訴人5,666,684 元，及自94
    年12月9 日起至清償日止，按週年利率6.295%計算之利息，
    暨自95年1 月10日起至清償日止，清償逾期在6 個月以內者
    ，按上開利率10% ，超過6 個月者，按上開利率20% 計算之
    違約金，為無理由，不應准許。原審判命上訴人如數給付，
    自有未洽。上訴意旨指摘原判決不當，求予廢棄改判，為有
    理由。自應由本院予以廢棄改判，如主文第二項所示。
九、本件事證已臻明確，兩造其餘攻擊防禦方法於本件判決結果
    不生影響，故不再一一論述，併此明。
十、據上論結，本件上訴為有理由，依民事訴訟法第450 條、第
    78條，判決如主文。
中　　華　　民　　國　　96　　年　　12　　月　　19　　日
                            民事第三庭
                                審判長法官  張國彬
                                法      官  吳登輝
                                法      官  鄭月霞
以上正本證明與原本無異。
如對本判決上訴，須於判決送達後20日內向本院提出上訴狀，其
未表明上訴理由者，應於上訴後20日內向本院提出上訴理由書（
均須按他造當事人之人數附繕本）。上訴時應提出委任律師或具
有律師資格之人之委任狀，並依附註條文規定辦理。
中　　華　　民　　國　　96　　年　　12　　月　　19　　日
                                書  記  官  吳新貞
附註：
民事訴訟法第466 條之1 ：
對於第二審判決上訴，上訴人應委任律師為訴訟代理人，但上訴
人或其法定代理人具有律師資格者，不在此限。
上訴人之配偶、三親等內之血親、二親等內之姻親，或上訴人為
法人、中央或地方機關時，其所屬專任人員具有律師資格並經法
院認適當者，亦得為第三審訴訟代理人。
第1 項但書及第2 項情形，應於提起上訴或委任時釋明之。
